【裁判字號】    92,訴,116
【裁判日期】    920603
【裁判案由】    請求退稅
【裁判全文】
臺中高等行政法院判決                              九十二年度訴字第一一六號
                              .
    原      告  甲○○
    訴訟代理人  劉佳田 律師
    被      告  財政部臺灣省中區國稅局
    代  表  人  乙○○
    訴訟代理人  丁○○
                丙○○
右當事人間因請求退稅事件，原告不服財政部中華民國九十一年十一月十五日台財訴
字第○九○○○六三一四八號訴願決定，提起行政訴訟，本院判決如左︰
    主  文
原告之訴駁回。
訴訟費用由原告負擔。
    事  實
一、事實概要：緣原告之祖父陳浩（民國八十九年一月二十二日死亡）生前於八十三
    年八月五日將其所有坐落彰化縣芬園鄉○○段五○二及五○二之二地號二筆農地
    贈與原告，經被告核定不計入贈與總額新臺幣（下同）一一、○二四、○○○元
    ，並列管五年。嗣被告所屬彰化縣分局於八十七年十月二十六日列管期間，會同
    彰化縣芬園鄉公所及彰化縣彰化地政事務所人員實地勘查，查得五○二之二地號
    上蓋有未取得合法執照之建物，乃依行為時農業發展條例第三十一條但書規定，
    追繳該二筆土地之應納稅賦二、三三二、一五○元，陳浩未於法定期限內申請復
    查而告確定，並經繳納完竣。嗣原告於九十年七月十日向被告所屬彰化縣分局申
    請退還溢繳之贈與稅款，經該分局以九十年七月二十四日中區國稅彰縣審字第九
    ○○○二二六九九號函否准所請。原告不服，提起訴願，案經財政部訴願決定駁
    回，原告遂提起本件行政訴訟。
二、兩造聲明：
  (一)原告聲明求為判決：訴願決定及原處分均撤銷。
  (二)被告聲明求為判決：請駁回原告之訴。
三、兩造之陳述：
  (一)原告主張之理由：
    1.按「納稅義務人對於因適用法令錯誤或計算錯誤溢繳之稅款，得自繳納之日起
      五年內提出具體證明，申請退還。」為稅捐稽徵法第二十八條所明定。次按「
      左列各款不計入贈與總額：一、．．．五、家庭農場之農業用地，贈與由能自
      耕之配偶或民法第一千一百三十八條所定繼承人一人受贈而繼續經營農業生產
      者。」為行為時遺產及贈與稅法第二十條第五款所明定。復按「本條例用辭定
      義如左：一、．．．十、農業用地：指供農作、森林、養殖、畜牧及與農業經
      營不可分離之農舍、畜禽舍、倉儲設備．．．及其他農用之土地。」、「家庭
      農場之農業用地，其由能自耕之繼承人一人繼承或承受，而繼續經營農業生產
      者，免徵遺產稅或贈與稅，．．．但如繼續經營不滿五年者，應追繳應納稅賦
      。」分別為行為時農業發展條例第三條第十款及第三十一條所明定。
    2.原告於九十年七月十日申請退稅，被告以該二筆農地於八十七年十月二十六日
      有未取得合法執照之建物為由，依行為時農業發展條例第三十一條但書、遺產
      及贈與稅法第二十條第一項第五款規定補繳贈與稅二、三三二、一五○元，尚
      無違誤云云。經查農業發展條例於七十五年一月六日及八十九年一月二十六日
      分別修正，依行為時之法律自屬應適用七十五年一月六日修正之農業發展條例
      。依七十五年一月六日修正之（即行為時）農業發展條例第三條第十款規定，
      農舍亦屬農業用地之一部。財政部八十三年六月十七日台財稅第八三一五九八
      六八九號函釋明定「未領照即於免稅農地上興建或增建農舍者，如補照並符合
      規定者免罰」，即財政部亦認定農舍為農業用地之一部。
    3.本件原告就該二筆農地已經補發有彰化縣政府建造執照及使用執照，可証明確
      係合法農舍，符合行為時農業發展條例農舍之規定，並且該二筆農地現仍作農
      業使用，本件受贈人自受贈之日起五年內，仍作農業使用，追繳稅額，顯然適
      用法令錯誤，被告不同意退稅，顯然違法。
    4.本件系爭二筆農地上既屬法定農舍，符合行為時之農業發展條例規定，且與八
      十九年一月二十六日修正現行適用農業發展條例農業用地之定義：「供與農業
      經營不可分離之農舍」，亦屬相同，原告並未作非農業使用，被告認定依行為
      時農業發展條例第三十一條但書及行為時遺產及贈與稅法第二十條第一項第五
      款規定追繳贈與稅，自屬適用法令錯誤，因此提起本訴，請求撤銷原處分及訴
      願決定。如被告對該二筆農地現仍供農業使用有爭執，請勘驗現場。
    5.關於訴願決定認為原告非納稅義務人一節，亦屬誤會，查遺產及贈與稅法第七
      條規定：「贈與稅之納稅義務人為贈與人，但贈與人有左列情形之一者，以受
      贈人為納稅義務人．．．二、逾本法規定繳納期限尚未繳納，且在中華民國境
      內無財產可供執行者」。本件贈與稅原核定繳納期限為八十八年二月六日至八
      十八年四月五日止，當時陳浩將二筆農地贈與原告後，在中華民國境內已無任
      何財產，因此，由原告即受贈人向銀行借款繳納，符合遺產及贈與稅法第七條
      以受贈人為納稅義務人之規定，訴願決定機關認原告非納稅義務人云云，顯有
      誤解，併此敘明。
  (二)被告答辯之理由：
    1.按「納稅義務人對於因適用法令錯誤或計算錯誤溢繳之稅款，得自繳納之日起
      五年內提出具體證明，申請退還。」、「納稅義務人對於核定稅捐之處分如有
      不服，應依規定格式，敘明理由，連同證明文件，依左列規定，申請復查：一
      、依核定稅額通知書所載有應納稅額或應補徵稅額者，應於繳款書送達後，於
      繳納期間屆滿翌日起算三十日內，申請復查。」為稅捐稽徵法第二十八條及第
      三十五條第一項所明定。次按「左列各款不計入贈與總額．．．五、家庭農場
      之農業用地，贈與由能自耕之配偶或民法第一千一百三十八條所定繼承人一人
      受贈而繼續經營農業生產者。」為行為時遺產及贈與稅法第二十條第五款所規
      定。又「本條例用辭定義如左．．．十、農業用地：指供農作、森林、養殖、
      畜牧及與農業經營不可分離之農舍、畜禽舍、倉儲設備．．．及其他農用之土
      地。」、「家庭農場之農業用地，其由能自耕之繼承人一人繼承或承受，而繼
      續經營農業生產者，免徵遺產稅或贈與稅．．．但如繼續經營不滿五年者，應
      追繳應納稅賦。」為行為時農業發展條例第三條第十款及第三十一條所規定。
    2.原告之祖父陳浩於八十三年八月五日將其所有坐落彰化縣芬園鄉○○段五○二
      及五○二之二地號二筆農地贈與原告，經被告核定不計入贈與總額一一、○二
      四、○○○元，並列管五年。嗣被告所屬彰化縣分局於八十七年十月二十六日
      列管期間會同彰化縣芬園鄉公所及彰化縣彰化地政事務所人員實地勘查，發現
      其中五○二之二地號上蓋有未取得合法執照之建物，乃依行為時農業發展條例
      第三十一條但書規定，向贈與人陳浩追繳該二筆土地之應納稅賦二、三三二、
      一五○元，限繳日期為八十八年二月六日至八十八年四月五日，經核准延期及
      分十二期繳納，分期繳納期間自八十八年六月五日至九十年五月十一日止，並
      經繳納完竣，陳浩未於法定期限內申請復查。嗣原告於九十年七月十日向被告
      所屬彰化縣分局申請退還溢繳之贈與稅款，經該分局以原告逾期未能提供農舍
      執照，原補徵贈與稅之處分並無違誤為由，否准所請。原告不服，向財政部提
      起訴願，案經財政部予以訴願駁回，原告遂提起本件訴訟。
    3.訴訟意旨略謂：被告原以系爭土地上之建物未有農舍使用執照，認其未作農業
      使用，現原告已取得該農舍之使用執照，依據農業發展條例第三條第一項第十
      款及財政部八十三年六月十七日台財稅第八三一五九八六八九號函釋規定，應
      可證明該土地仍作農業使用，被告原追繳贈與稅，應屬適用法令錯誤，依據稅
      捐稽徵法第二十八條規定，應予退還；次查遺產及贈與稅法第七條規定，贈與
      人逾規定繳納期限尚未繳納，且在中華民國境內無財產可供執行者，以受贈人
      為納稅義務人，本件贈與稅原核定繳納期限為八十八年二月六日至八十八年四
      月五日，當時贈與人在中華民國境內無財產可供執行，從而應以受贈人即原告
      為納稅義務人，訴願決定書中認原告非納稅義務人乙節，顯有誤解。
    4.經查贈與人逾遺產及贈與稅法規定繳納期限尚未繳納，且在中華民國境內無財
      產可供執行者，方以受贈人為納稅義務人，本件贈與人陳浩八十三年度之贈與
      稅既經分期繳納完竣，自無改以受贈人為納稅義務人之必要，原告以陳浩當時
      在中華民國境內無財產可供執行主張其為納稅義務人，顯屬誤解；次查稅捐稽
      徵法第二十八條所規定之租稅返還，係納稅義務人對於適用法令錯誤或計算錯
      誤而有溢繳稅款之情形始有適用，姑不論原告並非納稅義務人由其申請並不適
      格，且被告原核定贈與稅亦無適用法令錯誤或計算錯誤之情事，自無從退還稅
      款，原處分並無不合。
    5.基上論結，原處分及訴願決定並無違誤，請准如答辯之聲明判決。
    理  由
一、按「納稅義務人對於因適用法令錯誤或計算錯誤溢繳之稅款，得自繳納之日起五
    年內提出具體證明，申請退還。」為稅捐稽徵法第二十八條所明定。次按「左列
    各款不計入贈與總額：一、．．．五、家庭農場之農業用地，贈與由能自耕之配
    偶或民法第一千一百三十八條所定繼承人一人受贈而繼續經營農業生產者。」為
    行為時遺產及贈與稅法第二十條第五款所明定。復按「本條例用辭定義如左：一
    、．．．十、農業用地：指供農作、森林、養殖、畜牧及與農業經營不可分離之
    農舍、畜禽舍、倉儲設備．．．及其他農用之土地。」、「家庭農場之農業用地
    ，其由能自耕之繼承人一人繼承或承受，而繼續經營農業生產者，免徵遺產稅或
    贈與稅，．．．但如繼續經營不滿五年者，應追繳應納稅賦。」分別為行為時農
    業發展條例第三條第十款及第三十一條所明定。
二、本件原告之祖父陳浩生前於八十三年八月五日將其所有坐落彰化縣芬園鄉○○段
    五○二及五○二之二地號二筆農地贈與原告，經被告核定不計入贈與總額一一、
    ○二四、○○○元，並列管五年。嗣被告所屬彰化縣分局於八十七年十月二十六
    日列管期間，會同彰化縣芬園鄉公所及彰化縣彰化地政事務所人員實地勘查，查
    得五○二之二地號上蓋有未取得合法執照之建物，乃依行為時農業發展條例第三
    十一條但書規定，追繳該二筆土地之應納稅賦二、三三二、一五○元，陳浩未於
    法定期限內申請復查而告確定，並經繳納完竣。嗣原告於九十年七月十日向被告
    所屬彰化縣分局申請退還溢繳之贈與稅款，經該分局以九十年七月二十四日中區
    國稅彰縣審字第九○○○二二六九九號函否准所請。原告不服，提起訴願，案經
    財政部訴願決定駁回，遂提起本件行政訴訟，並為如事實欄所示之主張。
三、經查稅捐稽徵法第二十八條所規定之租稅返還，應僅限於納稅義務人對於因適用
    法令錯誤或計算錯誤而有溢繳稅款之情形，始有適用。本件原告之祖父陳浩生前
    於八十三年八月五日，將其所有坐落彰化縣芬園鄉○○段五○二及五○二之二地
    號二筆農地贈與原告，系爭補徵贈與稅之納稅義務人依遺產及贈與稅法第七條第
    一項前段規定為贈與人陳浩，並已繳納完畢，此有贈與稅繳款書附卷可稽，原告
    雖為陳浩之受贈人，但既未經被告核定改以原告計算應納稅額發單補徵，或於繳
    款書上將納稅義務人更正為原告，縱使該稅款由原告代為繳納，原告仍非納稅義
    務人。又陳浩於八十九年一月二十二日死亡，由陳浩之子女繼承，原告並不是陳
    浩之繼承人，已據原告訴訟代理人陳明在卷，則原告並未承受納稅義務人之地位
    ，是原告請求退還所繳納之贈與稅，核與稅捐稽徵法第二十八條所規定之租稅返
    還請求權人，僅限於納稅義務人之要件不符。次查原告之祖父陳浩於八十三年八
    月五日將其所有坐落彰化縣芬園鄉○○段五○二及五○二之二地號二筆農地贈與
    原告，經被告核定不計入贈與總額一一、○二四、○○○元，並列管五年。嗣被
    告所屬彰化縣分局於八十七年十月二十六日列管期間會同彰化縣芬園鄉公所及彰
    化縣彰化地政事務所人員實地勘查，發現其中五○二之二地號上蓋有未取得合法
    執照之建物，經命提示而未提出，嗣並函請原告限期補正亦未依限補正，此有農
    業用地免徵案件複勘紀錄表及被告所屬彰化縣分局八十八年一月五日中區國稅彰
    縣審字第八八○○○○一一一號函附卷可參。被告乃依行為時農業發展條例第三
    十一條但書規定，向贈與人陳浩追繳該二筆土地之應納稅賦二、三三二、一五○
    元，限繳日期為八十八年二月六日至八十八年四月五日，陳浩未於法定期限內申
    請復查而告確定，依法並無不合。本件原告事後雖補提出建照執照、使用執照及
    農業用地作農業使用證明書等件，認被告適用法令錯誤而補課贈與稅，係屬違法
    而請求退稅。惟行政處分是否違法，係以作成處分時之狀態為準，被告於核定補
    徵贈與稅時並無適用法令錯誤之情事，已如前述，至於原告嗣後取得該農舍之使
    用執照，證明該土地仍作農業使用，惟其事後之補正，並不足以影響已確定之前
    開處分之效力。被告因而否准原告之請求退稅，亦無不合。原告聲請至現場勘驗
    ，已無必要。綜上所述，原告上開主張，均不足採。從而，被告所為之原處分，
    核無違誤，訴願決定予以維持，亦無不合。原告仍執前詞訴請撤銷，為無理由，
    應予駁回。
四、據上論結，本件原告之訴為無理由，依行政訴訟法第一百九十五條第一項後段、
    第九十八條第三項前段，判決如主文。
中    華    民    國    九十二      年      六        月      三        日
                 臺 中 高 等 行 政 法 院   第 二 庭
                                審 判 長 法     官  胡  國  棟
                                         法     官  王  德  麟
                                         法     官  林  秋  華
右正本證明與原本無異。
如不服本判決，應於判決送達後二十日內向本院提出上訴書狀，其未表明上訴理由者
，應於提起上訴後二十日內向本院提出上訴理由書（須依對造人數附具繕本）；如於
本判決宣示或公告後送達前提起上訴者，應於判決送達後二十日內補提上訴理由書（
須附繕本）。未表明上訴理由者，逕以裁定駁回。
提起上訴應預繳送達用雙掛號郵票拾份（每份三十四元)。
中    華    民    國    九十二      年      六        月      五        日
                                        法院書記官  杜  秀  君


司法院資訊處製作；財團法人民間司法改革基金會備份。
